【裁判字號】    99,訴,100
【裁判日期】    991223
【裁判案由】    交還土地等
【裁判全文】
臺灣臺東地方法院民事判決               99年度訴字第100號
原      告  劉仁正
訴訟代理人  李泰宏律師
被      告  劉秀珍
訴訟代理人  陳信伍律師
上列當事人間請求交還土地事件，本院於民國99年12月9 日言詞
辯論終結，判決如下：
    主  文
原告先位之訴駁回。
被告應將如附表所示所有權移轉登記塗銷。
訴訟費用由被告負擔。
    事實及理由
壹、程序方面
    按訴狀送達後，原告不得將原訴變更或追加他訴，但擴張或
    縮減應受判決事項之聲明，不在此限；民事訴訟法第255 條
    第1項第3款定有明文。原告於民國99年9 月23日言詞辯論期
    日表示不再請求准予供擔保後假執行，並縮減先位聲明為被
    告應將坐落臺東縣臺東市○○段0000-0000地號、0000-0000
    地號等2 筆土地（以下統稱系爭土地）及臺東縣臺東市○○
    段00000-000 建號建物（下稱系爭建物）移轉登記予原告，
    復又將備位聲明縮減為被告應將如附表所示所有權移轉登記
    塗銷，核與上開法律規定相符，先予敘明。
貳、實體方面
一、原告主張：
  (一)其於94年間與訴外人即原告配偶黃文玲感情不睦，為防黃文
    玲擅自侵占或處分系爭土地及系爭建物，遂各於94年6 月21
    日、94年7 月19日將系爭土地及系爭建物信託登記予被告；
    詎被告竟然意圖侵吞入己，爰以起訴狀繕本之送達併為終止
    信託之意思表示，請求被告移轉該信託財產予原告，並先位
    聲明：被告應將系爭土地及系爭建物移轉登記予原告。
  (二)縱本院認定兩造間就系爭土地及系爭建物無信託關係存在，
    兩造間就系爭土地及系爭建物仍無買賣關係存在，而係通謀
    虛偽為移轉系爭土地及系爭建物所有權之意思表示，該意思
    表示應屬無效，原告當得依據民法第113 條或不當得利之法
    律規定請求塗銷所有權移轉登記，並備位聲明：被告應將如
    附表所示所有權移轉登記塗銷。
  (三)另黃文玲嫁予原告後即負責耕種荖葉，原告姊妹即被告等人
    唯恐黃文玲據為己有，始唆使訴外人即兩造父親劉金火逼迫
    黃文玲訂立租賃契約，黃文玲才象徵性簽立租賃契約，故被
    告辯稱苟若系爭土地為原告所有，黃文玲當無就系爭土地訂
    立租賃契約之理云云，實有未當。
二、被告則以：系爭土地及系爭建物原為劉金火所有，劉金火為
    免登記名下之不動產過多衍生課稅問題，始將系爭土地及系
    爭建物虛偽登記於原告名下；況且黃文玲曾於97年10月28日
    向被告及劉金火承租包含系爭土地在內等7 筆土地，倘若系
    爭土地為原告所有，黃文玲當無訂立該租賃契約之理等語，
    資為抗辯。並聲明：原告之訴駁回。
三、兩造不爭執之事實
  (一)原告於94年6月21日以買賣為登記原因將系爭土地移轉登記
    予被告，復於94年7月16日以買賣為登記原因將系爭建物移
    轉登記予被告。
  (二)兩造就系爭土地及系爭建物無買賣關係存在。
四、本院得心證之理由
  (一)先位之訴
    1.按民事訴訟如係由原告主張權利者，應先由原告負舉證之
      責，若原告先不能舉證以證實自己主張之事實為真實，則
      被告就其抗辯事實即令不能舉證，或其所舉證據尚有疵累
      ，仍應駁回原告之請求；此有最高法院17年上字第917 號
      判例意旨足資參照。
    2.原告雖然主張其於94年間與黃文玲感情不睦，為防黃文玲
      擅自侵占或處分系爭土地及系爭建物，遂各於94年6 月21
      日、94年7 月19日將系爭土地及系爭建物信託登記予被告
      云云。惟查：
      (1)原告於94年6 月21日以買賣為登記原因將系爭土地移轉
        登記予被告，復於94年7 月16日以買賣為登記原因將系
        爭建物移轉登記予被告等事實為兩造所不爭執，並有土
        地及建物登記謄本在卷可稽（見本院卷第81頁至第83頁
        ），足堪認定。原告陳稱其將系爭土地及系爭建物〝信
        託登記〞予被告云云，顯與客觀事實不合，委無足採。
      (2)再者，信託除法律另有規定外，應以契約或遺囑為之（
        信託法第2 條參照）；本院綜觀卷內全部事證，均未見
        原告就其此部分主張提出任何足資證明之證據，當難遽
        信。
    3.揆諸前揭說明，原告於先位之訴主張其與被告間有信託關
      係存在，茲以起訴狀繕本之送達併為終止信託之意思表示
      ，請求被告移轉該信託財產予原告云云，洵屬無據，應予
      駁回。
  (二)備位之訴
    1.按無效法律行為之當事人，於行為當時知其無效，或可得
      而知者，應負回復原狀或損害賠償之責任；民法第113 條
      定有明文。又原告對其已主張之事實盡證明之責後，被告
      對其主張如抗辯不實並提出反對之主張者，被告對其反對
      之主張，同應負證明之責，此為舉證責任分擔之原則；亦
      有最高法院18年上字第2855號判例可資參照。
    2.原告於94年6 月21日以買賣為登記原因將系爭土地移轉登
      記予被告，復於94年7 月16日以買賣為登記原因將系爭建
      物移轉登記予被告，惟兩造就系爭土地及系爭建物實無買
      賣關係存在等事實為兩造所不爭執，並有土地及建物登記
      謄本在卷可稽（見本院卷第81頁至第83頁），足堪認定。
      原告主張兩造間就系爭土地及系爭建物無買賣關係存在，
      而係通謀虛偽為移轉系爭土地及系爭建物所有權之意思表
      示，該意思表示應屬無效，且被告於該行為當時知其無效
      等語，核與上開事實尚無不合，應堪採信。
    3.被告固以系爭土地及系爭建物原為劉金火所有，劉金火為
      免登記名下之不動產過多衍生課稅問題，始將系爭土地及
      系爭建物虛偽登記於原告名下，況且黃文玲曾於97年10月
      28日向被告及劉金火承租包含系爭土地在內等7 筆土地，
      倘若系爭土地為原告所有，黃文玲當無訂立該租賃契約之
      理云云置辯。然查：
      (1)劉金火向訴外人即於48年9月1日登記取得系爭土地所有
        權之人林春金購買系爭土地後，要求林春金直接將系爭
        土地以買賣為登記原因過戶移轉至原告名下；另系爭建
        物乃係原告祖父劉立欽興建後，於68年9 月19日直接登
        記予原告等情，業據證人即兩造之母劉美英證稱劉金火
        以稻穀為對價向原住民購買系爭土地後，對伊表示先登
        記於身為長子之原告名下，且當初係因劉立欽興蓋多間
        房屋並將其中1間房屋給長孫，劉金火說也要給原告1間
        房屋，劉立欽遂將系爭建物登記予原告等語明確（見本
        院卷第113頁至第115頁），復有異動索引、土地登記簿
        謄本在卷可憑（見本院卷第18頁、第126頁、第129頁）
        ，足堪認定。參以民法第758條第1項：「不動產物權，
        依法律行為而取得、設定、喪失及變更者，非經登記，
        不生效力。」之規定，足知劉金火自始至終在法律上均
        未曾取得系爭土地及系爭建物之所有權。被告抗辯系爭
        土地及系爭建物原為劉金火所有云云，尚與法律上客觀
        事實不符，要難採信。
      (2)其次，劉金火要求林春金直接將系爭土地直接移轉登記
        原告名下之可能原因甚多；被告雖請求通知劉美英到庭
        作證，復又陳稱系爭土地於74年10月9 日設定之抵押權
        所擔保債權，係劉金火以訴外人即原告之弟劉仁增為債
        務人向臺東縣臺東地區農會貸款而發生，已由劉金火償
        還完畢等語，藉以證明劉金火乃係避免登記名下之不動
        產過多衍生課稅問題，始將系爭土地及系爭建物虛偽登
        記於原告名下之抗辯事實為真。然觀證人劉美英經本院
        闡明贈與及共有之意義後，證稱伊僅知劉金火購買系爭
        土地後，對伊說因為原告為長子故先登記於原告名下，
        其他事項劉金火並未交代，故伊對其他事項均不知悉亦
        無法確認土地是否屬於共有等語（見本院卷第113 頁至
        第114 頁），足見證人劉美英對於劉金火要求林春金直
        接將系爭土地直接移轉登記原告名下之原因同樣不甚明
        瞭，自難僅憑證人劉美英所述，逕認劉金火係為避免登
        記名下之不動產過多衍生課稅問題，始將系爭土地及系
        爭建物虛偽登記於原告名下。另被告既稱上開設有抵押
        權之債務係劉金火所借，則劉金火事後自行清償該筆債
        務，即屬常理；本院當難據此認定系爭土地為劉金火所
        有。
      (3)此外，原告與黃文玲雖為配偶關係，然自90年間原告對
        黃文玲持續半年為家暴行為後，兩人感情即已產生裂痕
        ，迄今仍為分居狀態而未破鏡重圓，黃文玲害怕土地遭
        被告等人拿走致投資受損，始就包含系爭土地等7 筆土
        地與被告及劉金火簽立租約等情，業據證人黃文玲證述
        綦詳（見本院卷第109頁至第112頁）；參以原告業於94
        年6 月21日以買賣為登記原因將系爭土地移轉登記予被
        告乙情；黃文玲不敢自恃為原告配偶而拒絕訂約之要求
        ，遂與被告及劉金火就包含系爭土地等7 筆土地簽立租
        約，核與常情相符；本院自難據以逆推原告對於系爭土
        地無所有權存在。至於兩造與黃文玲成立之調解內容部
        分（本院99年度東簡調字第45號99年4 月30日調解筆錄
        參照），係就上開租約部分標的物即坐落臺東縣臺東市
        ○○段470、476-1、476-2 等地號土地及臺東縣臺東市
        ○○段314、315等地號土地共5 筆不動產所成立之調解
        ，核與系爭土地無直接關係存在，當難據此認定原告對
        於系爭土地無所有權存在；甚者，參諸該調解聲請人非
        為被告而係訴外人劉秀蓮，黃文玲願意交還該5 筆土地
        ，獨獨不願交還系爭土地等情，益徵兩造及黃文玲間對
        於系爭土地之權利義務受到家庭因素影響，並非概依法
        律相關規定予以遵循，上開租約與調解內容是否均與法
        律上客觀事實相符，尚非無疑。
六、綜上所述，原告依據信託法律關係先位請求被告將系爭土地
    及系爭建物移轉登記予其，為無理由，應予駁回；原告依據
    民法第113條之法律規定，請求被告塗銷如附表所示所有權
    移轉登記，為有理由，應予准許。另原告備位之訴既已獲得
    勝訴判決，其就不當得利之部分主張，即無再予審酌之必要
    ，附此敘明。
七、本件事證已臻明確，兩造其餘攻擊防禦方法及所舉未經援用
    之證據，經本院斟酌後，認為均不足以影響本判決之結果，
    爰不一一論駁，併予敘明。
八、據上論結，原告先位之訴為無理由、備位之訴為有理由，依
    民事訴訟法第78條，判決如主文。
中    華    民    國    99    年    12    月    23    日
                        民事庭法  官  陳谷鴻
【附表】
┌────────────────┬─────┬──────┬──┬────────────┐
│ 地     號     或     建     號 │總  面  積│登 記 日 期 │登記│  收    件    字    號  │
│                                │(平方公尺)│            │原因│                        │
├────────────────┼─────┼──────┼──┼────────────┤
│臺東縣臺東市○○段0000-0000地號 │3,336.91  │94年6月21日 │買賣│094年東地所字第051710號 │
├────────────────┼─────┼──────┼──┼────────────┤
│臺東縣臺東市○○段0000-0000地號 │984.38    │94年6月21日 │買賣│094年東地所字第051710號 │
├────────────────┼─────┼──────┼──┼────────────┤
│臺東縣臺東市○○段00000-000建號 │117.79    │94年7月19日 │買賣│094年東地所字第060970號 │
└────────────────┴─────┴──────┴──┴────────────┘
如不服本判決，應於送達後20日內，向本院提出上訴狀並表明上
訴理由，如於本判決宣示後送達前提起上訴者，應於判決送達20
日內補提上訴理由書(須附繕本)。
以上正本證明與原本無異。
中    華    民    國    99    年    12    月    23    日
                              書記官  張俊良

司法院資訊處製作；財團法人民間司法改革基金會備份。
